【裁判字號】    97,交上訴,17
【裁判日期】    970408
【裁判案由】    業務過失致死
【裁判全文】
臺灣高等法院高雄分院刑事判決        97年度交上訴字第17號
上  訴  人
即  被  告  甲○○
上列上訴人因業務過失致死案件，不服臺灣屏東地方法院96年度
交訴字第63號中華民國96年10月23日第一審判決（起訴案號：臺
灣屏東地方法院檢察署96年度偵字第3216號），提起上訴，本院
判決如下：
     主  文
上訴駁回。
     事  實
一、甲○○平日擔任國光汽車客運股份有限公司（下稱國光客運
    公司）之司機，領有職業聯結車駕駛執照，為從事搭載乘客
    駕駛業務之人。其於民國95年11月13日下午15時49分許，駕
    駛車牌號碼FO-098號營業大客車，自國光客運公司麟洛站返
    回公司屏東站途中，沿屏東縣屏東市○○○路外側車道由東
    往西方向直行，途經該路民生家商前（即台1 線399.9 公里
    北上車道）處，適乙○○（Friedhelm Jezuchowski ，下稱
    乙○○）騎乘車牌號碼493-FAN 號大型重機車搭載其妻柯芳
    玲沿同向前方外側車道行駛，甲○○駕車時，本應注意與併
    行車輛保持安全間隔，且依當時天候晴、日間自然光線、柏
    油乾燥路面、路面無缺陷亦無障礙物、視距良好，並無不能
    注意之情形，竟疏未注意與乙○○之機車保持適當之併行間
    隔，致其所駕駛之營業大客車沿外側車道由後駛近，而與乙
    ○○之機車併行時，甲○○所駕駛之營業大客車右側擦撞乙
    ○○所騎機車之左側。乙○○機車與甲○○所駕之營業大客
    車擦撞後車身搖晃，乙○○及其所搭載之柯芳玲因而人車倒
    地，該機車並倒於外側車道處，柯芳玲倒地後遭甲○○所駕
    之營業大客車之右後車輪輾壓，經路人送離車禍現場不遠之
    國仁醫院急救後，仍因傷重，延至同日下午16時55分許不治
    死亡，乙○○亦受有臉部、左肩、背部、左肘挫擦傷、腰部
    挫傷等傷害。又甲○○肇事後，於到場處理警員尚未知悉何
    人為肇事者之前，主動向警員自承駕車肇事，而接受裁判。
二、案經屏東縣警察局屏東分局報請臺灣屏東地方法院檢察署檢
    察官相驗後自動檢舉及乙○○訴由臺灣屏東地方法院檢察署
    檢察官偵查起訴。
     理  由
壹、證據能力部分：
一、按被告以外之人於偵查中向檢察官所為陳述，除顯有不可信
    之情況者外，得為證據，刑事訴訟法第159 條之1 第2 項定
    有明文。偵查中對被告以外之人所為之偵查筆錄，或被告以
    外之人向檢察官所提之書面陳述，性質上均屬傳聞證據。惟
    現階段刑事訴訟法規定檢察官代表國家偵查犯罪、實施公訴
    ，依法其有訊問被告、證人及鑑定人之權，證人、鑑定人且
    須具結，而實務運作時，檢察官偵查中向被告以外之人所取
    得之陳述，原則上均能遵守法律規定，不致違法取供，其可
    信度極高，自得為證據。本件證人李竹雄於檢察官偵查中具
    結所為之證述，性質上雖屬傳聞證據，惟係偵查中向檢察官
    所為之證述，並經具結，且無顯有不可信之情況，自具有證
    據能力。
二、又公務員依其職務所製作之紀錄文書及證明文書，除能證明
    有顯不可信之情況外，當然具有證據能力，而得作為認定犯
    罪之證據。查卷內所附之道路交通事故現場圖、道路交通事
    故調查報告表、屏東縣警察局道路交通事故當事人酒精測定
    紀錄表、屏東縣警察局道路交通事故肇事人自首情形紀錄表
    、屏東縣警察局指揮中心受理110 報案紀錄單等，係公務員
    於審判外，本於其知覺、記憶，所表達之文書，其中有關本
    案車禍現場之相關車輛位置、倒地位置、現場道路之號誌與
    標線、當時路況、車損狀況、酒精檢測、自首情形所作之紀
    錄，係屬記錄警員基於其職務根據現場實況所製作之紀錄文
    書，因該等公務員有據實製作之義務，復無利害關係，而現
    場歷經相當時日，難以重建，實有尊重該等紀錄文書之必要
    性，且就該等紀錄，被告及其辯護人亦均曾未主張有任何刑
    事訴訟法第159 條之4 第1 款所定之顯不可信情況之例外條
    件存在，依刑事訴訟法159 條之4 第1 款之規定，該等文書
    有關上開事實紀錄部分，俱有證據能力，合先敘明。
三、按「除前3 條之情形外，下列文書亦得為證據：一、除顯有
    不可信之情況外，公務員職務上製作之紀錄文書、證明文書
    。二、除顯有不可信之情況外，從事業務之人於業務上或通
    常業務過程所須製作之紀錄文書、證明文書。三、除前二款
    之情形外，其他於可信之特別情況下所製作之文書。」此刑
    事訴訟法第159 條之4 定有明文。經查，國仁醫院出具之診
    斷證明書，係專業醫師所開具，國仁醫院乃一具規模之醫院
    ，有其規模，既係由專業醫師製作診斷書與病歷，應認係在
    可信之特別情況下所為，具有高度之信用性，依同法第159
    條之4 第3 款之規定，得作為證據。
四、本件卷存之臺灣省高屏澎區車輛行車事故鑑定委員會96年3
    月30日高屏澎鑑字第960145號函所附之鑑定意見書，係被告
    以外之人於審判外之書面陳述，依刑事訴訟法第159 條第1
    項之規定，屬於傳聞證據，惟於立法理由明確說明，該條所
    謂「除法律有規定者」外，尚包括同法第159 條之1 至159
    條之5 及第206 條等規定。本件鑑定係經臺灣屏東地方法院
    檢察署檢察官囑託機關、團體所為之鑑定，所鑑定之結果，
    鑑定人依刑事訴訟法第206 條所出具之鑑定報告，係刑事訴
    訟法第159 條第1 項所指例外規定，有證據能力。
五、按被告以外之人於審判外之陳述，雖不符刑事訴訟法第159
    條之1 至第159 條之4 之規定，而經當事人於審判程序同意
    作為證據，法院審酌該言詞陳述或書面陳述作成時之情況，
    認為適當者，亦得為證據；另當事人、代理人或辯護人於法
    院調查證據時，知有第159 條第1 項不得為證據之情形，而
    未於言詞辯論終結前聲明異議者，視為有前項之同意，刑事
    訴訟法第159 條第1 項、第159 條之5 分別定有明文。本件
    檢察官、被告於本院審判程序時，就原審判決所引用各項證
    據（含傳聞證據、非傳聞證據及符合法定傳聞法則例外之證
    據）之證據能力，均表示無意見，並同意引為證據（見本院
    卷第26頁），且於本院言詞辯論終結前，檢察官、被告對於
    卷附具有傳聞證據性質之證據，既已知其情，均未聲明異議
    ，本院認該具有傳聞證據性質之證據，並無任何違法取證之
    不適當情形，以之作為證據使用係屬適當，自得採為認定被
    告犯罪事實之證據。
貳、實體部分：
一、訊之上訴人即被告甲○○（下稱被告）固坦承其於上開時地
    與告訴人乙○○所騎乘車牌號碼493-FAN 大型重機車發生擦
    撞，並因此造成乙○○所搭載之乘客柯芳玲不治死亡，乙○
    ○因此受有臉部、左肩、背部、左肘挫擦傷、腰部挫傷等傷
    害；惟否認有何過失之駕駛行為，辯稱：我與被害人乙○○
    都有錯，我是直行車，我沒有變換車道，我沒有超車及變換
    車道，並有保持安全距離，係因乙○○為閃避路旁違規停車
    之車牌號碼9667-GN 號車輛，自行向左擦撞到我所駕駛之營
    業大客車，我並無過失云云。經查：
  (一)被告考領有職業聯結車駕照，任職於國光客運公司，平時以
    駕駛營業大客車搭載乘客為業，及於前開時、地駕駛前開營
    業大客車，與告訴人乙○○所騎機車發生擦撞，乙○○及其
    所搭載之柯芳玲因而人車倒地，該機車並倒於外側車道處，
    柯芳玲倒地後遭被告甲○○所駕之營業大客車之右後車輪輾
    壓，經他人送離車禍現場不遠之國仁醫院急救後，仍因傷重
    ，延至同日下午16時55分許不治死亡，乙○○亦受有臉部、
    左肩、背部、左肘挫擦傷、腰部挫傷等傷害等事實，業經被
    告於警詢、偵查中及原審坦承在卷，核與告訴人乙○○、證
    人陳進興、李竹雄於警詢、偵訊中及原審審理中證述情節大
    致相符（見95年相字第643 號卷第9-10頁、92-93 頁、94-9
    5 頁、108-109 頁、原審卷第37-39 頁），並有車籍資料、
    被告駕照影本、車牌號碼FO-098號營業大客車行照、屏東縣
    警察局交通隊處理相驗案件初步調查報告暨報驗書、臺灣屏
    東地方法院檢察署相驗屍體證明書、法醫驗斷書、車輛肇事
    報告表、國仁醫院診斷證明書等附卷可參，此部分事實堪可
    認定。
  (二)乙○○於警詢中證稱：車禍前我沿民生東路外線車道東向西
    往屏東方向行駛。對方大客車與我同向行駛，在我機車後方
    。當時我往屏東方向直行，當我行駛至肇事地點時，我聽到
    我太太柯芳玲大叫一聲，就遭大客車右側車身撞擊我機車左
    側再撞擊機車左側手把，我就失控往左側摔倒（見95年度相
    字第643 號卷第9 頁背面95年11月13日警詢筆錄），核與證
    人李竹雄於原審審理中結證稱：「國光號往我那邊過來，內
    線的，下班時，人多車多，他們併排行，…（問：在停紅綠
    燈時，你有無看到外國人？）有，他也在外側車道，本來機
    車在右邊，再來是國光號。（問：起步後，為什麼大客車會
    偏到你那邊去？）因為那裡沒有機車專用道，當時車多，國
    光號偏內側，他為了閃旁邊的車，在偏的時候就發生車禍」
    等語相符（見原審卷第37頁背面96年10月9 日審理筆錄）；
    亦經被告於偵訊中自承：「到肇事地點時，乙○○的車子在
    我前方，我們同向」等語一致（見95年度相字第643 號卷第
    50頁95年11月14日相驗筆錄）。並與卷附道路交通事故現場
    圖與照片所示機車刮地痕之起始位置係在民生東路外側車道
    中間處，而營業大客車之右後車輪煞車痕位置亦係在同車道
    上距離機車最後倒臥處甚近之位置附近；營業大客車之擦痕
    係在右側車身中間處，機車之擦痕係在前輪擋泥板、左上方
    車頭大燈、左車把處相符（見95年度相字第643 號卷第19頁
    、第28至第35頁、第38至第41頁、第48頁勘驗筆錄、第83至
    第90頁）。準此，本件肇事之際應係告訴人乙○○所騎乘之
    機車原在同車道被告所駕駛之營業大客車前方，兩車行經至
    肇事地點之際，被告所駕車輛因速度稍快而與告訴人乙○○
    所騎乘之機車併行，並因未保持兩車併行之間隔以致該營業
    大客車右側擦撞至告訴人乙○○所騎乘之機車左側等情，自
    堪信為真實。
  (三)再查，於上開時間，在肇事地點附近雖確有1 台車牌號碼為
    9667-GN 號之車輛停駛於路邊，惟依據證人李竹雄於偵訊中
    結證稱：當時路邊有一台休旅車壓到白線，當時機車已經到
    休旅車的「後面」，國光號也到休旅車位置了，國光號的車
    頭已經經過機車，機車的手把擦撞到國光號車門後面（見95
    年度相字第643 號卷第108 頁95年12月26日偵訊筆錄），此
    與證人陳進興於原審審理中結證稱：撞擊是在車（即上開休
    旅車）「後面」等語相符（見原審卷第36頁背面96年10月9
    日審理筆錄）；可見當時告訴人乙○○所騎乘機車與被告所
    駕駛之營業大客車撞擊之位置乃在上開休旅車之後方。而關
    於該休旅車之停放位置，業據證人李竹雄於偵訊中結證稱：
    當時休旅車的位置在筆畫的圓圈再前面一點點，大約距離電
    信箱約40至50公分左右（見95年度相字第643 號卷第108 頁
    95年12月26日偵訊筆錄），顯證上開休旅車之停放位置乃在
    卷附照片中所示電信箱之正後方；再綜合比對前開道路交通
    事故現場圖與照片（見95年度相字第643 號卷第19頁、第28
    頁），照片中所示電信箱乃位於營業大客車之右側中間處，
    而該處距離告訴人乙○○機車刮地痕之起始位置顯有超過9.
    7 公尺（即機車刮地痕總長）加上4.5 公尺（即營業大客車
    右側中間偏後處距離機車刮地痕終結位置）以上之長度，足
    見告訴人乙○○騎乘機車遭被告所駕駛之營業大客車擦撞而
    開始倒地擦撞道路之處，距離上開休旅車停放路邊處有相當
    之遠距，告訴人乙○○應無可能係為閃避前方「遠處」之停
    靠路旁休旅車而自行擦撞被告所駕駛之營業大客車。再者證
    人李竹雄於警詢中亦證述：有一台休旅車停在路旁，休旅車
    左側車輪壓在白線上等語（見95年度相字第643 號卷第94頁
    背面95年11月15日警詢筆錄）；又依前開道路交通事故現場
    圖所示，告訴人乙○○機車刮地痕之起始位置係在民生東路
    外側車道中間，距離外側車道邊緣白線尚有1.9 公尺之距離
    ，更足以證明告訴人乙○○並未因太靠近前開停靠路旁之休
    旅車而因此向左擦撞被告之車輛。被告辯稱告訴人乙○○為
    閃避路旁違規停車之車牌號碼9667-GN 號車輛，方自行擦撞
    到伊所駕駛之營業大客車云云，應與事實不符，尚難採信。
  (四)又依前開道路交通事故現場圖所示，被告駕駛之營業大客車
    行駛之外側車道足有4.4公尺寬，而該營業大客車寬不過2.5
    公尺，其自後超越車道上行駛之機慢車時，足足可向左讓出
    1.9 公尺之併行間隔。足見被告僅有注意所駛外側車道正前
    方，偶有兼及左右車前狀況，且雖察覺行駛在其右前及右側
    之機車數量眾多，惟於自後因速度稍快與告訴人乙○○所騎
    機車併行時，復未採取稍向左靠以保持兩車併行間隔之必要
    安全措施，在兩車過於靠近之情況下貿然行駛，致其營業大
    客車右側擦撞乙○○所騎機車之左側，使告訴人乙○○與乘
    客柯芳玲人車倒地後復遭營業大客車之右後車輪擦撞輾壓無
    疑。且經公訴人將本件交通事故之肇事責任送請台屏澎區車
    輛行車事故鑑定委員會鑑定，該鑑定機關同認：「甲○○駕
    駛大客車超越未保持安全間隔為肇事原因，乙○○駕駛大型
    重機車無肇事原因」，有臺灣省高屏澎區車輛行車事故鑑定
    委員會96年3月30日高屏澎鑑字第960145 號函所附之鑑定意
    見書在卷可參（見95年相字第643號卷第135-137頁）。
  (五)另告訴人乙○○當時騎乘機車時，其車頭有無左偏或右偏？
    迄今已無證據認定，然衡之常情及駕駛習慣，騎機車時如突
    然遇到緊急狀況，駕車者一時無法把持住機車車頭，而令車
    頭有偏向左、右任何一方，亦有可能。是不得僅以告訴人機
    車往左斜倒，而遽為告訴人乃自行向左朝被告所駕駛之營業
    大客車擦撞之認定。被告辯稱告訴人乙○○自行擦撞伊所駕
    駛之營業大客車云云，並無證據足資佐證，應屬卸責之詞，
    尚難採為有利被告之認定。
  (六)綜上所述，被告於上開時地，駕駛營業大客車疏未與告訴人
    乙○○所騎乘之重型機車保持併行之安全間隔致發生擦撞之
    事實，堪可認定。再按汽車行駛時，駕駛人應注意車前狀況
    及兩車併行之間隔，並隨時採取必要之安全措施，道路交通
    安全規則第94條第3 項定有明文。被告為從事駕駛業務之人
    ，對上開安全規則應知甚明，其駕駛營業大客車沿屏東縣屏
    東市○○○路外側車道由東往西方向直行，途經該路民生家
    商前（即台1 線399.9 公里北上車道）處，應注意與併行車
    輛保持安全間隔，而依當時情形，天候晴、日間自然光線、
    柏油乾燥路面、路面無缺陷亦無障礙物、視距良好，並無不
    能注意之情形，況被告所駕營業大客車體積與重量均龐大，
    被告更應確認與左右車輛保持適當間隔，以免造成人車危害
    ，竟疏未注意與告訴人乙○○之機車保持適當之併行間隔，
    致其所駕駛之營業大客車沿外側車道由後駛近，而與乙○○
    之機車併行時，其營業大客車右側擦撞乙○○所騎機車之左
    側，因而致柯芳玲倒地後遭營業大客車之右後車輪輾壓不治
    身亡，告訴人乙○○亦受有臉部、左肩、背部、左肘挫擦傷
    、腰部挫傷等傷害，被告就上開車禍確有過失至為明顯。而
    被害人柯芳玲、乙○○係因本件交通事故而死亡及受傷，亦
    與被告之過失有相當因果關係，被告所犯上開過失致人於死
    、過失傷害犯行，洵堪認定。
  (七)再本件車禍之肇事責任經原審送至臺灣省車輛行車事故覆議
    鑑定委員會鑑定，該會雖以：「9667-GN 號之車輛肇事時
    實際停車位置不明，致無法研判確認：其停車情形影響兩部
    肇事車輛行駛之程度。肇事後營業大客車向左跨停於雙白
    線上，大型重機車括地痕起點遺於外側車道中間，研析營業
    大客車顯已預見大型重機車有可能為繞越9667-GN 號休旅車
    向左偏行，而向左行駛預留空間給大型機車，然無法釐清：
    本案肇事時兩車相對行駛運動狀態，究竟營業大客車超越時
    擦撞重大型重機車？抑或大型重機車繞越9667-GN 號休旅車
    煞車減速並向左偏行時與併行中之營業大客車擦撞？致肇事
    實情不明，未便遽予明確覆議」，固有該臺灣省車輛行車事
    故覆議鑑定委員會96年8 月27日府覆議字第0966202628號函
    在卷可參（見原審卷第18-19 頁）。惟鑑定人之鑑定僅係供
    事實審法院判斷、認定事實參考資料之一，鑑定人所為之鑑
    定意見於法並無能拘束法院之效力，法院所認定事實，固非
    不得參考鑑定人所為之鑑定意見，然事實之認定，是由法院
    本於其調查相關之證據資料所得之確切心證而為判斷。綜合
    上開證據及資料，本件事證已明，上開覆議意見，尚無影響
    本院對事實之認定。至被告於本院審理時雖再聲請將本件肇
    事責任送請學術機關鑑定，依上開說明，本院認事證已明，
    無再送鑑定必要，併此敘明。
二、查被告甲○○係以駕駛營業大客車載運乘客為業，為從事駕
    駛業務之人，其駕駛營業大客車因過失致柯芳玲死亡及乙○
    ○受傷，核被告所為，係犯刑法第276條第2項業務過失致人
    於死罪及刑法第284條第2項業務過失傷害罪。被告以一過失
    行為而觸犯刑法第276條第2項業務過失致死罪及第284條第2
    項業務過失傷害2 罪名，為想像競合犯，應依刑法第55條規
    定，從一重之業務過失致死罪處斷。公訴意旨雖記載被告係
    違反汽車超車時，須前行車減速靠邊或以手勢或亮右方向燈
    表示允讓後，後行車始得超越，超越時應顯示左方向燈並於
    前車左側保持半公尺以上間隔超越，行至安全距離後，再顯
    示右方向燈駛入原行路線之注意義務，然並無證據證明被告
    於肇事之際有超越告訴人所騎乘之機車至其前方之情事，公
    訴人此部認定尚有未洽。又被告於肇事後停留於案發現場，
    並於有偵查犯罪權限之機關及公務員發覺其犯罪前，主動向
    負責處理之員警自承其因駕車發生前揭車禍，進而接受裁判
    ，除據被告供承明確外，並有屏東縣警察局道路交通事故肇
    事人自首情形紀錄表在卷可稽（見95年度相字第643 號卷第
    25頁），核與刑法自首之規定相符，應依刑法第62條（原判
    決誤載修正前）前段之規定，減輕其刑。又被告犯罪時間，
    在民國96年4 月24日以前，合於中華民國96年罪犯減刑條例
    所定減刑條件，應依法減其宣告刑二分之一。
三、原審認被告甲○○罪證明確，因而適用刑法第276 條第2 項
    、第284 條第2 項、第55條前段、第62條前段，刑法施行法
    第1 條之1 第1 項、第2 項前段，中華民國96年罪犯減刑條
    例第2 條第1 項第3 款等規定，並審酌被告為從事駕駛業務
    之人，駕駛車體龐大沈重之大客車，本應更加謹慎小心，卻
    未注意而有過失，致乙○○受傷、柯芳玲死亡，所造成之損
    害甚鉅，犯後仍否認有過失，態度非佳，且迄今尚未與告訴
    人乙○○達成民事和解或賠償損害等一切情狀，量處有期徒
    刑2 年。又被告犯罪時間在96年4 月24日以前，所犯符合中
    華民國96年罪犯減刑條例第2 條第1 項第3 款所定之減刑條
    件，依該規定減其刑期為二分之一（減為有期徒刑一年）。
    其認事用法，核無不合，量刑亦屬允當。被告上訴意旨否認
    犯罪，指摘原判決不當，為無理由，應予駁回。
據上論斷，應依刑事訴訟法第368條，判決如主文。
本案經檢察官王登榮到庭執行職務。
中    華    民    國    97    年    4     月    8     日
                  刑事第八庭    審判長法  官  李炫德
                                      法  官  李政庭
                                      法  官  陳志銘
以上正本證明與原本無異。
如不服本判決應於收受本判決後10日內向本院提出上訴書狀，其
未敘述上訴理由者，並得於提起上訴後10日內向本院補提理由書
狀（均須按他造當事人之人數附繕本）「切勿逕送上級法院」。
中    華    民    國    97    年    4     月    8     日
                                      書記官  盧雅婷
附錄本判決論罪科刑法條：
刑法第276 條第2 項：
從事業務之人，因業務上之過失犯前項之罪者，處5 年以下有期
徒刑或拘役，得併科3,000 元以下罰金。
刑法第284 條第2 項：
從事業務之人，因業務上之過失傷害人者，處1 年以下有期徒刑
、拘役或1,000 元以下罰金，致重傷者，處3 年以下有期徒刑、
拘役或2,000 元以下罰金。


司法院資訊處製作；財團法人民間司法改革基金會備份。
